【裁判字號】    97,重訴,11
【裁判日期】    970215
【裁判案由】    返還消費借貸款
【裁判全文】
臺灣板橋地方法院民事裁定              97年度重訴字第11號
原      告  臺灣土地銀行股份有限公司
法定代理人  丙○○
代  理  人  乙○○
被      告  甲○○
上列當事人間請求返還消費借貸款事件，本院裁定如下：
    主  文
本件移送臺灣臺北地方法院。
    理  由
一、按當事人得以合意定第一審管轄法院，民事訴訟法第24條第
    1 項前段定有明文。而該條之合意管轄，如當事人之一造為
    法人或商人，依其預定用於同類契約之條款而成立，按其情
    形顯失公平者，他造於為本案之言詞辯論前，得聲請移送於
    其管轄法院，同法第28條第2 項前段亦規定甚詳。考其立法
    意旨，在於當事人之一造為法人或商人時，通常佔有經濟上
    之強勢地位，如因契約涉訟而須赴被告之住、居所地應訴，
    無論在組織及人員編制上，均尚難稱有重大不便。如法人或
    商人以預定用於同類契約之債務履行地或合意管轄條款，與
    非法人或商人之他造訂立契約時，他造就此類條款表面上雖
    有締約與否之自由，實際上幾無磋商或變更之餘地。則一旦
    因該契約涉訟，他造即必須遠赴法人或商人以定型化契約所
    預定之法院應訴，在考量應訴之不便，且多所勞費等程式上
    不利益之情況下，經濟上弱勢者往往被迫放棄應訴之機會，
    如此不僅顯示公平，並某程度侵害經濟上弱勢者在憲法上所
    保障之訴訟權，於是特別明文排除合意管轄規定之適用。是
    以，定型化契約當事人因此爭執涉訟時，如法人或商人據此
    向合意管轄法院起訴，在不影響當事人程式利益及浪費訴訟
    資源之情況下，非法人或商人之他造於為本案之言詞辯論前
    ，得聲請移送於其管轄法院。因此，在無其他特別審判籍管
    轄法院之適用時，法院受理此種移轉管轄之聲請，自應依民
    事訴訟法第1 條「以原就被」原則定管轄法院。
二、本件原告固主張依兩造合意訂立之借據第20條約定，合意本
    院為管轄法院，爰向本院訴請被告返還消費借貸款等語。惟
    查，本件被告之住所地在臺北巿文山區，有戶籍謄本1 份附
    卷可稽，則被告日常生活作息之地點既在臺北巿文山區，於
    發生本契約紛爭須訴訟時，自以在該處應訴最稱便利。在考
    量勞力、時間及費用等程式利益之情況下，原告作為一法人
    ，以事先擬定之借據約定本院為管轄法院，即屬顯失公平，
    為保護經濟上弱勢之被告，揆諸前揭規定及說明所示，本件
    即應排除合意管轄法院規定之適用。兩造間既無其他特別審
    判籍管轄法院規定之適用，依本法第1 條第1 項之規定，自
    應由臺灣臺北地方法院管轄，爰依被告之聲請將本件移送於
    該管轄法院。
三、依民事訴訟法第28條第2項，裁定如主文。
中    華    民    國    97    年    2     月    15    日
                  民事第三庭審判長法  官  朱耀平
                                  法  官  陳翠琪
                                  法  官  王瑜玲
以上正本係照原本作成
如對本裁定抗告須於裁定送達後10日內向本院提出抗告狀，並應
繳納抗告費新臺幣1,000元整。
中    華    民    國    97    年    2     月    19    日
                                  書記官  黃美雲


司法院資訊處製作；財團法人民間司法改革基金會備份。
